臺北高等行政法院判決
　　　　　　　　　　　　　　　　　　 95年度簡字第00715號
原　　　告　彭炎
　　　　　　　　　送達代收人.
　　　　　　乙○○
　　　　　　　　　送達代收人.
被　　　告　財政部基隆關稅局
代　表　人　丘欣（代理局長）
上列當事人間因違反海關緝私條例事件，原告不服財政部中華民
國95年8月11日台財訴字第09500197380號訴願決定（案號：第00
000000號），提起行政訴訟，本院判決如下：
　　主  文
原告之訴駁回。
訴訟費用由原告負擔。
　　事  實
一、事實概要：行政院海岸巡防署海岸巡防總局北部地區巡防局
    台北機動查緝隊於民國（下同）94年3 月28日在基隆市八斗
    子漁港貨櫃區，緝獲由訴外人周富財利用船長為訴外人林坤
    地之「財順發」漁船，自境外海域接駁輸入仿冒之白長壽香
    菸；並由原告彭炎、乙○○及訴外人杜永乾、藍澤源、杜
    榮俊、賴國興、陳信佑、李文正、鄭昭騰、陳見明、何志輝
    、蘇金鐘、蘇金豐、賴杜衍、陳文玉等人通過停靠在港整裝
    修理之「順富達」漁船之甲板，經由碼頭邊之地下涵洞，將
    仿冒私菸搬運至與地下涵洞相通之鐵皮貨櫃屋內藏放；再由
    周富財訴外人侯明輝駕駛貨車到場載運上開私菸。嗣於94年
    3 月28日以台北機字第0940003554號走私案件移送書移交被
    告處理。經被告核其具體事實，參酌偵訊（調查）筆錄、臺
    灣基隆地方法院檢察署（下稱基隆地檢署）檢察官起訴書（
    94年度偵字第1319號、94年度偵字第3890號），認原告與訴
    外人杜永乾、藍澤源、杜榮俊、賴國興、陳信佑、李文正、
    鄭昭騰、陳見明、何志輝、蘇金鐘、蘇金豐、賴杜衍、陳文
    玉、侯明輝等人之違法行為明確，乃依海關緝私條例第36條
    第2 項規定，以94年12月28日094 年第00000000號01處分書
    ，各處罰鍰新臺幣（下同）90,000元（私運之仿冒菸品另以
    94年第00000000號00處分沒入）。原告彭炎、乙○○與訴
    外人杜永乾、藍澤源、杜榮俊、賴國興、陳信佑、侯明輝不
    服申請復查，經被告95年3 月7 日基普復二緝字第09510008
    81號復查決定（下稱原處分）駁回原告彭炎、乙○○與訴
    外人杜永乾、杜榮俊、賴國興、陳信佑、侯明輝之復查申請
    ，藍澤源復查不受理，原告彭炎、乙○○與訴外人杜永乾
    、杜榮俊、賴國興、陳信佑、藍澤源復提起訴願，亦遭決定
    駁回，原告彭炎、乙○○遂提起行政訴訟。
二、兩造聲明：
　(一)原告聲明：
    1.訴願決定及原處分均撤銷。
    2.訴訟費用由被告負擔。
　(二)被告聲明：
    1.駁回原告之訴。
    2.訴訟費用由原告負擔。
三、兩造之爭點：
　(一)原告主張之理由：
    1.原告僅係臨時被朋友找去搬東西，對於所搬運物為走私長
      壽煙並不知情。漁船必須通過港警及層層安檢，才能正常
      入港，原告僅係在港內工作之搬運工，對所運貨物不可能
      有認識。
    2.原告因家計沈重才當臨時搬運工，被告所為罰鍰處分，未
      顧慮原告生活負擔，顯然過重；又原告已受刑事罰金處罰
      ，被告所為罰鍰處分，更違反一事不二罰原則。
　(二)被告主張之理由：
    1.原告於94年3月28日凌晨受僱搬運物品，搬運地點之一為
      地下涵洞，其搬運時間、地點均不符社會常態，此搬運過
      程顯與社會常情有違，衡諸一般常理，豈有不查覺異狀之
      理，原告未盡查明及瞭解所搬貨物為何，致涉及搬運私貨
      之違法情事，其有應注意能注意卻不注意之過失。根據原
      告乙○○於94年3月28日調查筆錄中供稱其於接受僱用之
      時「有聽阿才說是搬香菸」，而另名原告彭炎則是受乙
      ○○之邀同為受僱，則原告既為搬運工人且知悉所搬物品
      為香煙、搬運地點又在港區，理應負有注意避免所搬運之
      物品為毒品、私菸私酒或其他違禁品之作為義務，是其應
      主動查明所搬貨物究係為何以免受罰，始符一般搬運工人
      執行業務所應盡之注意義務。惟原告竟未善盡查明及瞭解
      所搬貨物為何之注意義務，以致發生前揭搬運私菸管制物
      品之違法情事，從而，原告縱無故意或不知情屬實，亦難
      謂無過失。甚且，人民若僅因極需金錢或貪圖賺取外快，
      即不予查明工作之合法性與否，任意受僱為人提供勞務，
      事後再以自己不知實情為由冀圖免責，不僅有悖社會成員
      應有之社會責任，且將助長非法行為之蔓延於無形。綜上
      ，原告既有應注意能注意卻不注意之過失，其主觀上即有
      可非難性及可歸責性，被告即應予以處罰。原告稱其不知
      系爭貨品為香菸，殊無可採，其仍難解於其應受行政罰之
      責任。
    2.再查刑罰與行政罰性質不同，分別處罰，於法並無限制，
      此為95年2月5日行政罰法施行前多數實務見解所採。原告
      違反行政法上義務之時點（94年3月28日）與被告裁處行
      政罰（94年12月28日）之時點均係於95年2月5日行政罰法
      施行前，故被告處分之基礎自須依據「行為時」有效施行
      （即行政罰法施行前）之法令及判解函釋。復查行政罰法
      施行後雖已揭示刑事罰與行政罰競合時以刑事罰為優先原
      則，然依「法律不溯既往」原則，該法原則上僅對其生效
      後所發生之事件具有合法之拘束力，至於對其施行前所發
      生之事件則無從適用，從而，本案既然為行政罰法施行前
      所發生之事件，除有特別規定（如行政罰法第45條）外，
      原則上不適用行政罰法。據此，原告雖已受刑事判決科處
      易科罰金，惟原告所犯之菸酒管理法第46條第4項輸入私
      菸罪係刑事特別法，關於輸入行為之處罰為刑罰之制裁；
      海關緝私條例為行政法規，關於私運貨物等行為之處罰乃
      行政罰。依據行政罰法施行前實務之見解，二者性質不同
      ，分別依照規定予以處罰，於法並無限制，不生重複之問
      題，被告依法科處罰鍰，核無違誤。原告所執之一事不二
      罰主張，憑此欲免受行政罰，實難認有理由。
    3.另海關緝私條例所為之處分，係屬行政罰，一經查獲違法
      情事，即應依法論處，至其所導致違法之原因與動機為何
      ，要非所問。原告乙○○稱其本身為殘障、收入低、日子
      難過云云，彭炎稱其母親中風、妻子罹患憂鬱症、無力
      負擔生活云云，無關於行政責任之成立，其等仍難卸於搬
      運私貨行為之裁處。
　　理  由
一、原告起訴後，被告代表人先後變更為陳天生、丘欣，業經分
    別具狀聲明承受訴訟，合先敘明。
二、原告主張：原告係臨時被朋友找去搬東西，對於所搬運物為
    走私長壽煙並不知情。漁船必須通過港警及層層安檢，才能
    正常入港，原告僅搬運工，對所運貨物不可能有認識。原告
    因家計沈重才當臨時搬運工，且就此事已受刑事罰金處罰，
    被告所為罰鍰處分，不但過重，更違反一事不二罰原則等語
    。為此，原告依據行政訴訟法第4 條第1 項規定提起本件撤
    銷訴訟，求為判決如聲明所示。
三、被告則以：原告於94年3月28日凌晨受僱搬運物品，搬運地
    點之一為地下涵洞，其搬運時間、地點均不符社會常態，此
    搬運過程顯與社會常情有違。原告乙○○於調查筆錄中稱其
    於接受僱用之時「有聽阿才說是搬香菸」，而原告彭炎則
    是受乙○○之邀同為受僱，則原告既為搬運工人且知悉所搬
    物品為香煙、搬運地點又在港區，理應負有注意避免所搬運
    之物品為毒品、私菸私酒或其他違禁品之作為義務，是其應
    主動查明所搬貨物究係為何以免受罰，始符一般搬運工人執
    行業務所應盡之注意義務。惟原告竟未善盡查明及瞭解所搬
    貨物為何之注意義務，縱無故意或不知屬實，亦非無過失，
    仍難解於應受行政罰之責任。再刑罰與行政罰性質不同，分
    別處罰，於法並無限制，此為行政罰法施行前多數實務見解
    所採。又行政罰法施行後雖已揭示刑事罰與行政罰競合時以
    刑事罰為優先原則，然依法律不溯既往原則，該法原則上僅
    對其生效後所發生之事件具有合法之拘束力，本案既為行政
    罰法施行前所發生之事件，則原告雖已受刑事判決科處易科
    罰金，然被告依法科處罰鍰乃行政罰，二者性質不同，不生
    重複問題等語，資為抗辯。
四、按「起卸、裝運、收受、藏匿、收買或代銷私運貨物者，處
    三萬元以下罰鍰；其招僱或引誘他人為之者，亦同。」為海
    關緝私條例第36條第2 項所明定。次按「現行法規所定金額
    之貨幣單位為圓、銀元或元者，以新臺幣元之3 倍折算之。
    」為現行法規所定貨幣單位折算新臺幣條例第2 條所明定。
五、如事實概要欄所載之事實，有行政院海岸巡防署海岸巡防總
    局北部地區巡防局94年3 月28日台北機字第0940003554號走
    私案件移送書、94年3 月28日台北機字第0940003552號刑事
    案件移送書、原告94年3 月28日偵訊（調查）筆錄、基隆地
    檢署檢察官94年度偵字第1319號及第3890號起訴書、台灣基
    隆地方法院94年度易字第493 號刑事判決、緝私報告表等件
    在原處分卷可稽，且為原告所不爭執，堪認為真實。是被告
    以原告有裝運私貨之行為，各處罰鍰90,000元，訴願決定予
    以維持，揆諸首開規定，並無不合。
六、原告雖為前開主張，惟查：
  (一)原告乙○○於94年3 月28日調查筆錄中陳稱：「有一個叫『
    阿才』的人叫我來搬的．．．還跟我說有沒有朋友，一起找
    過來幫忙搬東西．．．那時候有聽『阿才』說是搬香煙．．
    ．只說有幾千塊．．．晚上大約十一時去搬的。」原告彭
    炎同日亦稱：「是我鄰居『乙○○』叫我來的．．．我工錢
    跟『乙○○』拿就好了．．．晚上大約十一時去搬的。」查
    原告於94年3 月28日凌晨受僱通過停靠在港整裝修理之「順
    富達」漁船，經由碼頭邊之地下涵洞，將物品搬運至與地下
    涵洞相通之鐵皮貨櫃屋內，代價數千元，其搬運時間、地點
    均不符合社會常態。且原告乙○○明知搬運物品為香煙，而
    原告彭炎明知搬運地點在港區，竟未主動查明搬運物品為
    何，顯與常情不合，縱非故意，難謂無過失，自不能據以主
    張免罰。況原告業經台灣基隆地方法院94年度易字第493 號
    刑事判決各處拘役40日，認定系爭貨物為仿冒白長壽香菸，
    係由訴外人林坤地於94年3 月27日先自境外海域接駁後，藏
    置於「財順發」漁船之密艙內，該漁船進港後停靠於在港邊
    整裝修理之「順富達」漁船旁，再依訴外人周富財之指示，
    由明知所搬運之物為違法輸入之仿冒私菸之原告與訴外人杜
    永乾等人，通過「順富達」甲板，再經由碼頭邊之地下涵洞
    ，將該物品搬運至與地下涵洞相通之鐵皮貨櫃屋藏放，原告
    主張不知情顯無可採。
  (二)按海關緝私條例第36條第2項規定，係針對私運貨物進口之
    行為已完成或告一段落後，私運行為人以外第三人對私運貨
    物所為後續之行為予以處罰。查原告彭炎、乙○○2 人以
    搬運仿冒私菸之方式牟取不法利益，對於我國菸品交易秩序
    有嚴重危害，被告衡酌系爭私貨完稅價格高達2,238,560 元
    ，科處2 人各9 萬元（法定最低數額）之罰鍰，並無過重可
    言。
  (三)本件原告行為時為94年3 月28日，在95年2 月5 日行政罰法
    施行前，其刑罰與行政罰性質不同，應予分別處罰。被告以
    原告有裝運私貨之違規行為，依海關緝私條例第36條第2 項
    規定科處罰鍰，與原告另經台灣基隆地方法院94年度易字第
    493 號刑事判決判處罪刑，二者性質不同，自得分論併罰，
    並無一事二罰可言。
七、綜上所述，原告主張均無可採。從而原處分及訴願決定均無
    違誤，原告仍執前詞聲請撤銷原處分及訴願決定關於原告部
    分，為無理由，其餘部分原告非適格之當事人，亦無理由，
    爰不經言詞辯論予以駁回（本件適用簡易訴訟程序）。
八、兩造其餘陳述於判決結果不生影響，無庸一一論列，併予敘
    明。
據上論結，本件原告之訴為無理由，爰依行政訴訟法第233 條、
第98條第3 項前段，判決如主文。
中　　華　　民　　國　　96　　年　 　5　　月　 14  　 日
                            　　　第三庭法  官　 楊莉莉
上為正本係照原本作成。
本件以訴訟事件所涉及之法律見解具有原則性者為限，始得於本
判決送達後20日內向本院提出上訴狀並表明上訴理由，如已於本
判決宣示後送達前提起上訴者，應於判決送達後20日內補具上訴
理由（均按他造人數附繕本），且經最高行政法院許可後方得上
訴。
中　　華　　民　　國　　96　　年　 　5　　月　 14  　 日
                                       書記官    許哲萍
